ACORDAO-COMPLETO-2519591

ACÓRDÃO 4540/2022 ATA 29/2022 - SEGUNDA CÂMARA

VISTOS, relatados e discutidos estes autos em que se aprecia ato de aposentadoria,
ACORDAM os Ministros do Tribunal de Contas da União, reunidos em sessão da Segunda Câmara, diante das razões expostas pelo Relator, e com fundamento no art. 71, incisos III e IX, da Constituição Federal de 1988, c/c os arts. 1º, inciso V, 39, inciso II, e 45 da Lei 8.443/1992, e ainda com os arts. 260, § 1º, 261, caput e § 1º, e 262, caput e § 2º, do Regimento Interno do TCU, em:
9.1. considerar ilegal a aposentadoria de Antonia Glaciene Duarte Queiroz, negando o registro ao ato correspondente;
9.2. dispensar o ressarcimento das quantias indevidamente recebidas de boa-fé (enunciado 106 da súmula da jurisprudência predominante do TCU) ;
9.3. determinar à unidade jurisdicionada que:
9.3.1. no prazo de 15 (quinze) dias, faça cessar os pagamentos decorrentes do ato ora considerado ilegal, sob pena de responsabilidade solidária da autoridade administrativa omissa, até a emissão de novo ato livre das irregularidades identificadas;
9.3.2. no prazo de 15 (quinze) dias, dê ciência do inteiro teor desta deliberação à interessada, esclarecendo-lhe que o efeito suspensivo proveniente da interposição de recurso não a exime da devolução dos valores percebidos indevidamente após a notificação sobre o presente acórdão, em caso de não provimento do recurso porventura impetrado;
9.3.3. no prazo de 30 (trinta) dias, informe ao TCU as medidas adotadas, sem prejuízo de encaminhar comprovante sobre a data em que a interessada tomou conhecimento deste acórdão;
9.4. dar ciência deste acórdão à unidade jurisdicionada.

Ato de aposentadoria.

Segunda Câmara

Ministério da Fazenda (extinta).

3. Interessados/Responsáveis:
3.1. Interessado: Antonia Glaciene Duarte Queiroz (XXX.942.323-XX).

13.1. Ministros presentes: Augusto Nardes (na Presidência), Aroldo Cedraz, Bruno Dantas (Relator) e Antonio Anastasia.
13.2. Ministros-Substitutos presentes: Marcos Bemquerer Costa e André Luís de Carvalho.

ACORDAO-COMPLETO-2556797

Acórdão de Relação 7111/2022 - Segunda Câmara

Acórdão de Relação

BRUNO DANTAS

Adoto como relatório trecho da instrução elaborada pela Secretaria de Fiscalização de Integridade de Atos e Pagamentos de Pessoal e de Benefícios Sociais - Sefip (peça 5) , que contou com o apoio do Ministério Público junto ao TCU (peça 7) :
"Exame das Constatações
9.	Ato: 16672/2020 - Inicial - Interessado: ANTONIA GLACIENE DUARTE QUEIROZ - CPF: XXX.942.323-XX
9.1.	Parecer do Controle Interno: considerar o ato Legal com esclarecimentos. Justificativa:  Em análise das folhas de pagamento, a servidora vem recebendo os valores de R$ 290,50 e R$ 1.211,16, perfazendo R$ 1.501,66, sob a rubrica 16171 - DEC JUDICIAL TRAN JUG, equivalente ao percentual de 70% do vencimento básico, em cumprimento às decisões judiciais 0128900-24.1990.5.070004, da 4ª Vara do Trabalho de Fortaleza e 0819913-73.2018.4.05.8100, da 1ª Vara da Seção Judiciária no Estado do Ceará, (restabelecimento da vantagem denominada 'complemento salarial' de que trata o Decreto-Lei 2.438/88 e Lei nº 11.314/2006, aos servidores do DNOCS redistribuídos ao Ministério da Fazenda) , com a executoriedade da decisão de cumprimento de decisão do Tribunal Regional Federal da 5ª Região, confirmada pelo Superior Tribunal de Justiça, em 28/6/2018. Conforme o art. 14 da Lei nº 12.716, de 21/9/2012, o valor da referida VPNI foi fixado nos seguintes termos:  'Art. 14. A VPNI de que trata o art. 9º da Lei nº 11.314, de 3 de julho de 2006, a partir de 1º de fevereiro de 2012, será devida nos percentuais de 100% (cem por cento) para os ocupantes de cargos de nível superior e de 70% (setenta por cento) para os ocupantes de cargos de nível intermediário,  incidentes sobre o vencimento básico do respectivo padrão em que o servidor encontrava-se posicionado em 1º de fevereiro de 2012. Parágrafo único. A VPNI de que trata o caput deste artigo não servirá de base de cálculo para nenhuma outra vantagem ou gratificação e será gradativamente absorvida por ocasião do desenvolvimento no cargo por progressão ou promoção ordinária ou extraordinária, da reorganização ou da reestruturação dos cargos ou das remunerações previstas na Lei nº 11.314, de 3 de julho de 2006, da concessão de reajuste ou vantagem de qualquer natureza e estará sujeita exclusivamente à atualização decorrente de revisão geral da remuneração dos servidores públicos federais.' (grifo nosso) . A servidora pertencia ao DNOCS sendo redistribuída ao Ministério da Fazenda em 2/2/2000.
 (...) 
9.2.2.	Houve o registro de pelo menos uma rubrica com 'Denominação para análise pelo TCU = Decisão judicial (16171 - DECISAO JUDICIAL TRANS JUG APO (Decisão judicial - Outros) - R$ 1.211,16) .
a.	Justificativa do Gestor de Pessoal: Não há. Verificação efetuada no âmbito do TCU.
b.	Análise do Controle Interno:  Não há. Verificação efetuada no âmbito do TCU.
c.	Análise da Equipe Técnica: Ilegal
A decisão judicial refere-se à Reclamação Trabalhista 1289/90, que determinou o restabelecimento da rubrica de Complementação Salarial, instituída pelo Decreto-Lei 2.438/1998. No entanto, com o advento da Lei 11.314/2006 (art. 9º) , tal complemento salarial passou a constituir Vantagem Pessoal Nominalmente Identificada (VPNI) . Ademais, com o advento da Lei 12.716/2012 (art. 14) , tal vantagem deveria ser gradativamente absorvida por ocasião das alterações na estrutura remuneratória da carreira da ex-servidora. A absorção da rubrica não atendeu ao disposto no Acórdão 2161/2005-TCU-Plenário, Ministro-Relator Walton Alencar Rodrigues, estando irregular.
9.2.3.	Houve o registro de pelo menos uma rubrica com 'Denominação para análise pelo TCU = Decisão judicial (16171 - DECISAO JUDICIAL TRANS JUG APO (Decisão judicial - Outros) - R$ 290,50) .
a.	Justificativa do Gestor de Pessoal: Não há. Verificação efetuada no âmbito do TCU.
b.	Análise do Controle Interno:  Não há. Verificação efetuada no âmbito do TCU.
c.	Análise da Equipe Técnica: Ilegal
A decisão judicial se refere à Reclamação Trabalhista 1289/90, que determinou o restabelecimento da parcela remuneratória de Complementação Salarial que tratou o art. 2º do Decreto-Lei 2.438/1998. No entanto, com o advento da Lei 11.314/2006 (art. 9º) , tal complemento salarial passou a constituir Vantagem Pessoal Nominalmente Identificada (VPNI) . Ademais, com o advento da Lei 12.716/2012 (art. 14) , tal vantagem deveria ser gradativamente absorvida por ocasião das alterações na estrutura remuneratória da carreira da ex-servidora. A absorção da rubrica não atendeu ao disposto no Acórdão 2161/2005-TCU-Plenário, Ministro-Relator Walton Alencar Rodrigues, estando irregular.
9.3.	O quadro resumo de ocorrências e, quando for o caso, o detalhamento da norma legal e da jurisprudência para as inconsistências acima elencadas encontra-se no anexo II dessa instrução. 
9.4.	Encaminhamento do ato: 
9.4.1.	Considerar ILEGAL e recusar o registro do ato inicial de Aposentadoria de ANTONIA GLACIENE DUARTE QUEIROZ do quadro de pessoal do órgão/entidade MINISTÉRIO DA FAZENDA (Extinta) , com base nos arts. 71, inciso III, da Constituição Federal, 1º, inciso V, e 39, inciso II, da Lei 8.443/1992 e 260, § 1º, do Regimento Interno. 
9.4.2.	Com fulcro no art. 262, caput, do Regimento Interno deste Tribunal, determinar ao órgão/entidade MINISTÉRIO DA FAZENDA (Extinta) que: 
a.	dê ciência, no prazo de quinze dias, contados da notificação, do inteiro teor desta deliberação à interessada, alertando-a de que o efeito suspensivo proveniente da interposição de eventuais recursos junto ao TCU não a exime da devolução dos valores percebidos indevidamente, caso o recurso não seja provido.
b.	emita novo ato, livre da irregularidade ora apontada, em substituição ao ato de Aposentadoria de ANTONIA GLACIENE DUARTE QUEIROZ, submetendo-o à nova apreciação por este Tribunal, na forma do artigo 260, caput, também do Regimento.
c.	dispense a devolução dos valores indevidamente recebidos de boa-fé até a data da ciência do órgão/entidade MINISTÉRIO DA FAZENDA (Extinta) , do acórdão que vier a ser proferido, com base no Enunciado 106 da Súmula da Jurisprudência do TCU.
d.	faça cessar todo e qualquer pagamento relativo ao ato impugnado de ANTONIA GLACIENE DUARTE QUEIROZ, no prazo máximo de quinze dias, contados da ciência da decisão deste Tribunal, sob pena de ressarcimento das quantias pagas após essa data pelo responsável."
	É o relatório.

não há

Procurador Rodrigo Medeiros de Lima.

APOSENTADORIA. vpni da lei 12.716/2012. rubrica judicial não absorvida por ocasião de alterações na estrutura remuneratória. ilegalidade. determinações. ciência.

APOSENTADORIA (APOS)

Secretaria de Fiscalização de Integridade de Atos e Pagamentos de Pessoal e de Benefícios Sociais (Sefip).

Cuida o processo de ato de aposentadoria emitido pelo Ministério da Fazenda.
2.	A secretaria especializada, com o apoio do Ministério Público junto ao TCU, propõe que a concessão seja considerada ilegal em razão de ter sido consignada parcela relativa à VPNI da Lei 12.716/2012 sem sua devida absorção por alterações remuneratórias ocorridas posteriormente.
3.	No mérito, acompanho a proposta de considerar ilegal a concessão, com fundamento nas seguintes considerações.
4.	Sobre a parcela indicada, trata-se de vantagem que foi originalmente instituída pelo Decreto-Lei 2.438/1988, a título de complementação salarial, posteriormente abordada pela Lei 11.314/2006 e finalmente delineada nos termos do art. 14 da Lei 12.716/2012:
"Art. 14. A Vantagem Pessoal Nominalmente Identificada - VPNI de que trata o art. 9º da Lei no 11.314, de 3 de julho de 2006, a partir de 1º de fevereiro de 2012, será devida nos percentuais de 100% (cem por cento) para os ocupantes de cargos de nível superior e de 70% (setenta por cento) para os ocupantes de cargos de nível intermediário, incidentes sobre o vencimento básico do respectivo padrão em que o servidor encontrava-se posicionado em 1º de fevereiro de 2012.
Parágrafo único. A VPNI de que trata o caput deste artigo não servirá de base de cálculo para nenhuma outra vantagem ou gratificação e será gradativamente absorvida por ocasião do desenvolvimento no cargo por progressão ou promoção ordinária ou extraordinária, da reorganização ou da reestruturação dos cargos ou das remunerações previstas na Lei nº 11.314, de 3 de julho de 2006, da concessão de reajuste ou vantagem de qualquer natureza e estará sujeita exclusivamente à atualização decorrente de revisão geral da remuneração dos servidores públicos federais."
5.	Referida vantagem deveria, portanto, ser paga na forma de VPNI, a ser absorvida por ocasião de reajuste remuneratório de qualquer natureza, o que não ocorreu. Segundo consta do ato, a continuidade do pagamento na forma de rubrica judicial decorre de decisão prolatada na Reclamação Trabalhista 1.289/90. Dali, se extrai a seguinte disposição:
"DECIDE, por unanimidade de votos, a 4º JCJ de Fortaleza, julgar procedente a reclamação, para o fim de condenar o reclamado a pagar aos reclamantes relacionados na inicial, excetuando José Leitão Filho, a gratificação denominada "complementação salarial", no percentual de 70% sobre o salário base, a partir de novembro de 1989 (...) "
7.	Por aí se vê que a decisão judicial em nenhum momento garantiu o direito à percepção da complementação salarial indefinidamente. Não há, portanto, amparo à manutenção da rubrica judicial sem sua devida absorção por reestruturações remuneratórias, conforme imposto pela legislação de regência, o que contempla, inclusive, alterações ocorridas na parte fixa das gratificações de desempenho GDPGPE e da GDACE.
8.	Nessa linha, aliás, tem se firmado a jurisprudência do TCU, segundo a qual alterações na parcela fixa dessas gratificações devem dar ensejo à aplicação do parágrafo único do art. 14 da Lei 12.716/2012 (Acórdãos 451/2020, 18.594/2021, 519/2022, 2.841/2022, todos da Primeira Câmara; Acórdãos 3.134/2022, 3.776/2022, 4.139/2022, todos da Segunda Câmara) .
9.	No caso, observou-se que não houve a devida absorção da VPNI pelas alterações remuneratórias ocorridas posteriormente, o que impõe a chancela de ilegalidade ao ato, com negativa de registro e com as determinações corretivas pertinentes. 
10.	Por fim, deve ser dispensada a devolução dos valores indevidamente recebidos de boa-fé, consoante o enunciado 106 da súmula da jurisprudência do TCU.
	Ante o exposto, voto por que o Tribunal adote a deliberação que ora submeto à apreciação deste Colegiado.
	TCU, Sala das Sessões Ministro Luciano Brandão Alves de Souza, em 23 de agosto de 2022.
Ministro BRUNO DANTAS
Relator